【裁判字號】    95,上更(一),114
【裁判日期】    950511
【裁判案由】    貪污治罪條例等
【裁判全文】
臺灣高等法院刑事判決           95年度上更（一）字第114號
上  訴  人  臺灣基隆地方法院檢察署檢察官
被      告  甲○○
選任辯護人  黃丁風  律師
            黃雅羚  律師
            黃敬唐  律師
被      告  乙○○
選任辯護人  柯士斌  律師
            蕭擁溱  律師
            洪良凡  律師
上列上訴人因被告等違反貪污治罪條例等案件，不服臺灣基隆地
方法院92年度訴字第557號，中華民國93年9月3日第一審判決（
起訴案號：臺灣基隆地方法院檢察署92年度偵字第2545號、第
3032號、第4053號），提起上訴，判決後，經最高法院發回，本
院更為判決如下：
    主  文
原判決撤銷。
甲○○與依據法令從事公務之人員，共同侵占職務上持有之非公
用私有財物，處有期徒刑2年6月，褫奪公權2年。所得財物未稅
仿冒洋菸145箱，應予追繳並發還財政部基隆關稅局；如全部或
一部無法追繳時，追徵其價額。扣案之劣質舊菸共136箱又10條
、空紙箱95箱、塑膠袋3包、膠帶7捲、手套1副及美工刀1支均沒
收。
乙○○幫助依據法令從事公務之人員，侵占職務上持有之非公用
私有財物，處有期徒刑1年10月，褫奪公權1年6月。緩刑3年。
    事  實
一、緣蕭聰宏（原審法院另以93年訴字第125號案件審理中）與
    案外人蘇世煌原係財政部基隆關稅局緝案處理組西16號碼頭
    私貨倉庫之管理員即駐庫關員（蕭聰宏於案發後已改調至基
    隆關稅局桃園分局），負責管理該倉庫經海關查緝私貨之保
    管、處理等業務，如有「放行通知」，須由其2人負責審核
    無訛而開立「放行條」後，始得放行，為依據法令從事公務
    之人員。乙○○原係財政部基隆關稅局緝案處理組西16碼頭
    私貨倉庫之工友（乙○○於案發後已改調至基隆關稅局出口
    組），屬於依事務管理規則所僱用之正式編制內工友，負責
    處理該私貨倉庫之各項雜務，亦為依據法令從事公務之人員
    。甲○○則係蕭聰宏之同居人宋碧玉之胞兄，為貨車司機，
    常受託載運貨物而出入基隆關稅局在基隆港各碼頭之私貨倉
    庫。
二、又蕭聰宏因操作推高機之故，得知其所管理而持有經海關查
    獲等待沒入或銷燬之未稅仿冒洋菸擺放位置，並得知民國（
    下同）92年7月下旬，該倉庫有未稅仿冒洋菸將被銷燬，認
    為有機可乘，準備在銷燬前進行調包，遂先安排具有犯意聯
    絡而綽號為「阿清」之不詳身分成年男子，負責接應之工作
    ；再於92年7月18日上午，要求乙○○幫忙通關事宜，其礙
    於長官人情，乃表同意幫助之；復於翌（19）日，與甲○○
    謀議，準備利用時機進入倉庫，將其由市面購得之劣質舊菸
    ，調包該倉庫內所保管之未稅仿冒洋菸，再將調包出來之未
    稅仿冒洋菸販售牟利，蕭聰宏表示事成之後，甲○○可分得
    新台幣（下同）25000元，乙○○則可「吃紅」即得到紅包
    若干，甲○○為籌措子女學費，即表示同意，而乙○○則礙
    於長官人情，雖同意幫忙，惟拒絕收受紅包。蕭聰宏、甲○
    ○二人謀議既定，彼此即基於犯意之聯絡，共同意圖為自己
    及第三人不法之所有，乙○○則承前幫助之犯意，遂於92年
    7 月21日中午時分，利用另一駐庫關員蘇世煌公假出差而不
    在之機會，由甲○○駕駛Q5─1218號自用小貨車，先至基隆
    市安樂區○○○路光武國小附近，交由「阿清」其人將該車
    開往他處載回劣質舊菸後，再由甲○○於同日下午1時5分許
    ，駕駛該車前往基隆港西16號私貨倉庫門口。其間，蕭聰宏
    以0000000000號行動電話，與甲○○之0000000000號行動電
    話聯絡後，再通知乙○○於同日下午12時50分許，先向負責
    該倉庫崗哨值班之內政部警政署基隆港務警察局保安隊警員
    即不知情之鄭振發打招呼，以該車係空車要提貨而獲准進入
    ，再由乙○○等候甲○○並帶領其駕駛該車進入該西16號碼
    頭私貨倉庫，由乙○○、蕭聰宏陪同搭乘電梯至該倉庫4樓
    之第12號倉庫，由甲○○以其所有之美工刀、膠帶等物，逐
    箱開拆並將其中未稅仿冒洋菸取出，再將劣質舊菸置入，而
    接續調包取得七星牌未稅仿冒洋菸共70箱（每箱50條）上車
    。蕭聰宏為使甲○○能順利駕駛該車通過倉庫大門崗哨之警
    衛檢查，遂先在該倉庫4樓其辦公室內，登載不實之92年7月
    21 日放行條即「基隆關稅局西16號碼頭私貨倉庫提貨單」
    ，記載提領貨物為「檯燈一六八具」，載運車輛為該Q5─
    1218 號自用小貨車，交由乙○○於同日下午3時許，提出行
    使而交付不知情之該保安隊警員陸俊銘准許通關而放行，足
    以生損害於基隆關稅局關於私貨倉庫查驗管理之正確性。甲
    ○○遂於通關後，駕駛該車載運該批未稅仿冒洋菸前往國道
    高速公路桃園縣大園交流道旁之海霸王餐廳旁，再行交付「
    阿清」其人駕駛該車前往他處卸貨。甲○○復於翌（22）日
    上午8時26分許，接續駕駛該車附載其妻即不知情之許順枝
    ，前往該西16號碼頭私貨倉庫崗哨前，並趁不知情之保安隊
    值班小隊長張坤灶、警員韓春中正忙於準備裝備檢查而疏未
    注意之際，由乙○○向韓春中打招呼，以該車係空車要提貨
    而獲准進入，再由乙○○帶領甲○○駕駛該車進入該16號碼
    頭私貨倉庫；甲○○先讓許順枝在該四樓蕭聰宏之辦公室等
    候，再自行開車進入在4樓之第12號倉庫（原判決誤載為16
    號倉庫），以相同手法調包同種香菸共75箱；再於同日下午
    3時20分許，載運出庫並接載其妻許順枝上車，趁不知情之
    該崗哨警衛盧貴祥正在崗哨彼端清洗其警用機車而疏於檢查
    之際，由乙○○向盧貴祥高呼「空車」，表示該車係空車要
    出關之意，待盧貴祥回稱「好」之後，即由甲○○駕駛該車
    載運該批未稅仿冒洋菸出關離去，前後兩日共計侵占未稅仿
    冒洋菸135箱又10條。92年7月22日下午3時20分許，甲○○
    駕車出關後，準備行至基隆市安樂區○○○路光武國小旁，
    依約交付「阿清」其人，惟在大約5分鐘後，當該車行至基
    隆市○○○路仙洞巖前時，為警查獲並扣得該部小貨車（業
    經發還）及車上被調包之未稅仿冒洋菸共75箱。此時，駕駛
    自用小客車跟隨在後之蕭聰宏見狀，隨即折回該倉庫，向乙
    ○○表示已經出事，並將該第12號倉庫封倉，以資掩飾；惟
    警方隨即趕往該倉庫開倉檢查，並扣得蕭聰宏所有供調包所
    用之劣質舊菸共計136箱又10條、甲○○所有供調包所用之
    空紙箱95箱、塑膠袋3包、膠帶7捲（其中2個含切割器）、
    棉質手套1副及美工刀1把。
三、案經行政院海岸巡防署移送台灣高雄地方法院檢察署呈請台
    灣高等法院檢察署檢察長令轉台灣基隆地方法院檢察署檢察
    官指揮法務部調查局台北縣調查站偵辦後再行移送台灣基隆
    地方法院檢察署檢察官偵查起訴。
    理  由
一、上開犯罪事實，業據被告甲○○及乙○○於原審及本院審理
    時分別坦承不諱，彼此所供一致，均核與證人許順枝（見第
    2545號偵查卷，第273頁反面、第354頁、第4053號偵查卷，
    第196頁）、蘇世煌（見第2545號偵查卷，第357頁）、鄭振
    發（見第2545號偵查卷，第384頁）、陸俊銘（見第4053號
    偵查卷，第25頁）、張坤灶（見第4053號偵查卷，第16頁）
    、韓春中（見第4053號偵查卷，第20頁、第192頁）、盧貴
    祥（見第4053號偵查卷，第31頁）、林志成（見第2545號偵
    查卷，第269頁）及李繼材（見第2545號偵查卷，第268頁反
    面、第273頁反面）所述之情節相符，並有扣案之遭調包未
    稅仿冒洋菸75箱、調包用劣質舊菸共計136箱又10條、空紙
    箱95箱、塑膠袋3包、膠帶7捲、手套1副、美工刀1把（見第
    2545號偵查卷，第277頁以下）、卷附之通聯紀錄（見第254
    5號偵查卷，第216頁以下）、檢察官之勘驗筆錄（見第2545
    號偵查卷，第52頁）、勤務分配表（見第2545號偵查卷，第
    55頁以下）、「基隆關稅局西十六號碼頭私貨倉庫提貨單」
    （見第2545號偵查卷，第48頁、第57頁、第102頁、第107頁
    、第302頁、第342頁，第4053號偵查卷，第29頁、第39頁）
    、現場圖（見第2545號偵查卷，第162頁）各1份及照片24張
    （見第2545號偵查卷，第32頁以下、第165頁以下）可資佐
    證，足見被告二人之自白與事實相符，可以採信，彼等之犯
    行洵堪認定。
二、按貪污治罪條例（下稱本條例）第2條前段規定：「依據法
    令從事公務之人員犯本條例之罪者，依本條例處斷。」，被
    告乙○○當時係財政部基隆關稅局緝案處理組西十六碼頭私
    貨倉庫之工友，屬於依事務管理規則所僱用之正式編制內人
    員，負責處理該私貨倉庫之各項雜務，屬於本條例所稱依據
    法令從事公務之人員。另案本案被調包之未稅仿冒洋菸，經
    原審法院函請財政部基隆關稅局查明後，該局於93年6月7日
    以基普緝字第0931004752號函覆（說明五）稱：「系案短少
    私菸之全案（緝私報表案號：（92）移字第051號，如附件
    四），本局已於92年12月17日製作處分書（92年第0000000
    0號）且已送達受處分人（如附件六）。依前財政部海關總
    署稅務司署（現更名為關稅總局）69年9月5日（69）台基緝
    字第2531號函主旨規定：『依海關緝私條例沒入之私貨，一
    經處分沒入，並製作處分書，且毋須俟沒入處分確定或待執
    行後，始行取得（如附件七）』。本案處分書已合法送達，
    即屬已沒入之公有物。」，由此可見，本案被調包之未稅仿
    冒洋菸，係依海關緝私條例查獲之私貨，於92年12月17日才
    經財政部基隆關稅局處分沒入，於92年7月21日及22 日之本
    案行為時，尚未經沒入，性質上係屬於被查扣之「非公用私
    有財物」，而非「公有財物」無疑。是核被告甲○○及乙○
    ○二人所為，均係犯本條例第6條第1項第3款之侵占職務上
    持有之非公用私有財物罪。被告乙○○另犯刑法第216條、
    第213條之行使公務員明知為不實之事項而登載於職務上所
    掌之公文書罪。又本條例第3條規定：「與前條人員共犯本
    條例之罪者，亦依本條例處斷。」，是無公務員身分之被告
    甲○○與有公務員身分之蕭聰宏共犯本條例第6條第1項第3
    款之侵占非公有財物罪，依前開特別規定，即須同依本條例
    第6條第1項第3款之侵占非公有財物罪論處，併此敘明。所
    犯本條例之罪部分，因本案未稅仿冒洋菸係在共犯蕭聰宏之
    管理持有中，共犯蕭聰宏係侵占其所持有之物，為侵占，並
    非竊盜；被告甲○○是以調包之直接行為而表現共同侵占之
    意思，是故被告甲○○與蕭聰宏之間，具有犯意之聯絡及行
    為之分擔，為共同正犯；被告乙○○則係以幫忙通關之間接
    行為而表現幫助侵占之意思，而其行為又非侵占之構成要件
    行為，是故被告乙○○屬於本條例第6條第1項第3款之侵占
    非公有財物罪之從犯即幫助犯，應依正犯之刑減輕之。關於
    刑法第216條、第213條之罪部分，被告乙○○雖係以幫助之
    意思而參與本案，然其關於刑法第216條、第213條之罪部分
    ，已參與構成要件行為之作為，而應與共犯蕭聰宏，均構成
    共同正犯。被告二人在該二日之所為，其目的均在同一之設
    法將該倉庫中之洋菸調包，以便販售牟利，因一次無法全部
    運完，始接續二日偷運，應論以接續犯。被告乙○○所犯前
    開二罪之間，有方法、結果之牽連關係，為牽連犯，應從較
    一重之幫助本條例第6條第1項第3款之罪處斷。按本條例第8
    條第2項規定：「犯第4條至第6條之罪，在偵查中自白，如
    有所得，並自動繳交全部所得財物者，減輕其刑；因而查獲
    其他共犯者，減輕或免除其刑。」，查被告二人均於偵查中
    及審判中自白犯罪，已如前述；全部取得財物即未稅仿冒洋
    菸145箱並已由基隆關稅局收繳，即應依本條例第8條第2項
    之規定，予以減輕其刑，被告乙○○部分並遞減之。
三、原審對被告二人予以論罪科刑，固非無見，惟查：
（一）原判決事實欄記載「蕭聰宏因操作推高機之故，得知其所
      管理而持有經海關查獲等待沒入或銷燬之未稅仿冒洋菸擺
      放位置，並得知92年7月下旬，該倉庫有未稅仿冒洋菸將
      被銷燬，認為有機可乘，準備在銷燬前進行調包，遂先安
      排具有犯意聯絡而綽號為『阿清』之不詳身分成年男子，
      負責接應之工作；再於同月18日上午，與乙○○謀議；復
      於翌（19）日，與甲○○謀議，準備利用時機進入倉庫，
      將其由市面購得之劣質舊菸，調包該倉庫內所保管之未稅
      仿冒洋菸，再將調包出來之未稅仿冒洋菸販售牟利，蕭聰
      宏表示事成之後，甲○○可分得25000元，乙○○則可『
      吃紅』即得到紅包若干，甲○○為籌措子女學費，乙○○
      則礙於長官人情，均表示同意。蕭聰宏、乙○○、甲○○
      三人謀議既定，彼此即基於犯意之聯絡，共同意圖為自己
      及第三人不法之所有，於92年7月月21日中午時分，利用
      另一駐庫關員蘇世煌公假出差而不在之機會，由甲○○駕
      駛Q五－1218號自用小貨車，先至基隆市安樂區○○○路
      光武國小附近，交由『阿清』其人將該車開往他處載回劣
      質舊菸後，再由甲○○於同日下午一時五分許，駕駛該車
      前往基隆港西十六號私貨倉庫門口。其間……」等情（見
      原判決第2、3頁）。係認定乙○○、甲○○與蕭聰宏、「
      阿清」等人間有犯意聯絡，為共同正犯。然原判決理由又
      以「甲○○是以調包之直接行為而表現共同侵占之意思，
      是故甲○○與蕭聰宏之間，具有犯意之聯絡及行為之分擔
      ，皆為共同正犯；被告乙○○則係以幫忙通關之間接行為
      而表現幫助侵占之意思，而其行為又非侵占之構成要件行
      為，是故乙○○屬於本條例（貪污治罪條例）第6條第1項
      第3款之侵占非公有財物罪之從犯即幫助犯，應依正犯之
      刑減輕之」（見原判決第9頁），認乙○○應構成幫助犯
      ，已有事實記載與理由說明相互矛盾之違法，顯有未洽。
（二）依卷附「行政院海岸巡防屬海洋巡防總局偵防查緝隊扣押
      物品目錄表」（見偵字第2545號偵查卷，第277頁）所載
      扣案之舊菸僅計136箱又10條，原判決事實竟誤認警方於
      該倉庫扣得蕭聰宏所有供調包所用之劣質舊菸共146箱（
      原判決第5頁，第9行），並於主文宣告沒收之，顯有未合
      。
（三）沒收為從刑之一種，依主從不可分之原則，應附隨緊接於
      主刑之下而同時宣告；又共同正犯因相互間利用他人之行
      為，以遂行其犯意之實現，本於責任共同之原則，有關沒
      收部分，對於共犯間供犯罪所用之物，自均應為沒收之諭
      知。惟幫助犯僅係對於犯罪構成要件以外行為為加工，並
      無共同犯罪之意思，自不適用該責任共同原則（最高法院
      91年台上字第5583號判決意旨參照）。貪污治罪條例第10
      條第1、2項固規定：「犯第四條至第六條之罪者，其所得
      財物應予追繳，並依其情節分別沒收或發還被害人」。「
      前項財物之全部或一部無法追繳時，應追徵其價額或以其
      財產抵償之」。惟此係因犯該條例第4條至第6條之罪，有
      所得財物而言。原判決理由既認定乙○○係幫助甲○○等
      人侵占未稅仿冒洋菸，則扣案未稅仿冒洋菸係正犯甲○○
      等人犯罪所得，並非乙○○所得財物，乃原判決主文又於
      乙○○項下諭知沒收追繳發還財政部基隆關稅局，顯有違
      誤。又原判決理由既認定扣案之劣質舊菸136箱又10條、
      空紙箱95箱、塑膠袋3包、膠帶7捲、手套1副、美工刀1支
      ，係供本案調包而侵占之用，劣質舊菸136箱又10條係共
      犯蕭聰宏所有，其餘為甲○○所有（見原判決第18頁）。
      則上揭扣案物品即與幫助犯之乙○○無關，原判決主文於
      乙○○項下一併諭知沒收，亦有違誤。
（四）扣案之未稅洋菸，經本院前審函請財政部基隆關稅局查明
      究否屬仿冒品或真品？其市場價格為何？經該局函覆稱：
      該英文貨名為MILD SEVEN及MILD SEVEN（LIGHT）兩種，
      經送傑太日煙國際股份有限公司鑑定結果均為仿冒品；每
      包單價新台幣8.5元，失竊之未稅洋煙145箱（每箱50條，
      每條10包），總計新台幣616250元，有財政部基隆關稅局
      93 年11月19日基普緝字第0931019445號函、傑太日煙國
      際股份有限公司92年5月26日JTＺ○○○○○○○○○2號函影本各一
      紙在卷可稽，原審未予詳查率認該未稅洋菸為真品，市價
      約0000000元云云，容有未洽。
（五）又共同正犯因犯罪所得之贓額應合併計算，其應追繳沒收
      者，亦應就其總額諭知追繳沒收；復按犯貪污治罪條例第
      4條至第6條之罪，情節輕微，而其所得或所圖得財物或不
      正利益在新台幣50000元以下者，減輕其刑，固為同條例
      第12條第1項所明定。惟二人以上共同實施犯罪，應負共
      同責任，其個人所分得財物或圖得財物或不法利益雖在新
      台幣50000元以下，或個人縱未分得或圖得任何財物及不
      法利益，然共犯者間所得或圖得之財物及不法利益總數如
      超過新台幣50000元，縱屬情節輕微，仍無該條項之適用
      ，是於有共同或連續所得（或所圖得）之情形者，應合併
      計算，合併計算結果在新台幣50000元以下者，始得依上
      開規定減輕其刑（最高法院93年度台上字第2231號、93年
      度台上字第3140號判決意旨參照）。茲原審認該條所得或
      所圖得之財物係以其個人所得或所圖得之財物為限，不能
      將廣義共犯之所得或所圖得之財物均計算在內，而認本案
      被告等有本條例第12條減刑規定之適用，其適用法則，容
      有未當。公訴人上訴意旨執此指摘原判決不當，為有理由
      ，應由本院予以撤銷改判。爰審酌被告二人之品行、生活
      狀況、智識程度、犯罪之動機、目的、犯罪所生之危害，
      及渠等在本案中係遭蕭聰宏利用並非主角，但偷天換日之
      犯行，過於明目張膽，惟在犯後均能坦承犯行，表示悔悟
      ，態度良好等一切情狀，分別量處如主文第2、3項所示之
      有期徒刑，並分別諭知褫奪公權2年或1年6月，以示儆懲。
      末查被告乙○○前未曾受有期徒刑以上刑之宣告，此有本
      院被告全國前案紀錄表在卷可徵，其任職工友，與共犯蕭
      聰宏有行政上主從隸屬關係，礙於長官人情，一時思慮欠
      週而應允本件幫助犯行，其經此科刑判決後，當知所警惕
      ，而無再犯之虞，本院認對其所宣告之刑，以暫不執行為
      適當，爰併為緩刑3年之諭知，以勵自新。
五、復按本條例第10條1項規定：「犯第4條至第6條之罪者，其
    所得財物應予追繳，並依其情節分別沒收或發還被害人。」
    ，其第2項規定：「前項財物之全部或一部無法追繳時，應
    追徵其價額或以其財產抵償之。」，本案之所得財物未稅仿
    冒洋菸145箱，原係財政部基隆關稅局所管領之物，應依法
    追繳並發還財政部基隆關稅局，如全部或一部無法追繳時，
    追徵其價額。扣案之劣質舊菸共136箱又10條、空紙箱95 箱
    、塑膠袋3包、膠帶7捲、手套1副、美工刀1支，係供本案調
    包而侵占之用，劣質舊菸136箱又10條為共犯蕭聰宏所有，
    其餘為被告甲○○所有，已據被告甲○○供明，均應一併宣
    告沒收。而扣案礦泉水一罐（見第2545號偵查卷，第23頁、
    第134頁、第277頁），係一般之消費品，並非專供本案犯罪
    所用；扣案之行動電話手機1支（見第2545號偵查卷，第134
    頁）及業經發還之Q5─1218號自用小貨車一部，固與本案一
    時有關，且為被告甲○○所有，惟亦非專供本案犯罪所用，
    本院認為無庸宣告沒收，附此敘明。
據上論斷，應依刑事訴訟法第369條第1項前段、第364條、第299
條第1項前段，貪污治罪條例第3條、第6條第1項第3款、第8條第
2項、第10條第1、2項、第17條，刑法第11條前段、第28條、第
30條第2項、第216條、第213條、第55條、第37條第2項、第38條
第1項第2款，判決如主文。
本案經檢察官李良忠到庭執行職務。
中    華    民    國    95    年    5    月      11   日
                  刑事第三庭審判長法  官  許國宏
                                  法  官  楊貴志
                                  法  官  林銓正
以上正本證明與原本無異。
如不服本判決，應於收受送達後10日內向本院提出上訴書狀，其
未敘述上訴之理由者並得於提起上訴後10日內向本院補提理由書
（均須按他造當事人之人數附繕本）。
                                  書記官  陳玲憶
中    華    民    國    95    年    5     月    12    日
附錄：本案論罪科刑法條全文
貪污治罪條例第6條第1項第3款
有下列行為之一者，處 5 年以上有期徒刑，得併科新臺幣 3 千
萬元以下罰金：
三  竊取或侵占職務上持有之非公用私有器材、財物者。


司法院資訊處製作；財團法人民間司法改革基金會備份。
